【裁判字號】    98,訴更一,83
【裁判日期】    981210
【裁判案由】    國軍老舊眷村改建條例
【裁判全文】
臺北高等行政法院判決
                                    98年度訴更一字第83號
                                    98年11月26日辯論終結
原      告  甲○○
            乙○○○
            丙○○
            丁○
            戊○
            己○
            庚○○
            辛○○
            壬○○
            癸○○
            子○○
            丑○○
            寅○○
            卯○○
            辰○○
            巳○○
            午○○
            未○○
            申○○
            酉○○
            戌○○
            亥○○
            天○
            地○○
共      同
訴訟代理人  龍其祥律師（兼送達代收人）
被      告  國防部
代  表  人  宇○○（部長）住臺.
訴訟代理人  陳君漢律師
            陳玫瑰律師
上列當事人間國軍老舊眷村改建條例事件，原告不服行政院中華
民國95年5 月5 日院臺訴字第0950085506號訴願決定，提起行政
訴訟。經本院96年1 月31日95年度訴字第2164號判決駁回。原告
不服，提起上訴，經最高行政法院於98年6 月18日以98年度判字
第658 號判決，將原判決廢棄。本院更為判決如下：
    主  文
原告之訴駁回。
訴訟費用由原告負擔。
    事實及理由
一、程序事項：原告起訴時被告之代表人為李傑，嗣於訴訟中先
    後變更為陳肇敏、宇○○，茲據被告新任代表人具狀聲明承
    受訴訟，核無不合，應予准許。
二、事實概要：原告為新竹市第一村改建基地之原眷戶，該村辦
    理國軍老舊眷村改建，原告等均選擇領取發包後之輔助購宅
    款，原告於民國94年8月24日以被告核發之輔助購宅款短少
    為由，申請被告補發不足之輔助購宅款，被告以該改建基地
    所屬眷村之國有可計價土地，依85年國有可計價土地公告現
    值總額69.3% 為分配總額，因未達房地總價80% ，均由國軍
    老舊眷村改建基金補助至房地總價80% ，經核算發給原告之
    輔助購宅款金額，並無訛誤，乃以94年9 月29日勁勢字第09
    40015187號函復所請歉難辦理（下稱原處分）。原告不服，
    以被告未將改建基地應計價之土地列入計價土地，或隱匿可
    計價土地，致分配總額減少，且土地成本之計算，應以申領
    輔助購宅款當年土地公告現值為準，被告卻以85年土地公告
    現值作為分配總額之基礎，認有違法。且復主張被告改建計
    畫未徵得當事人同意，另將新竹市第十二村、陸光三村及國
    防新村等規劃加入新竹市第一村改建基地之範圍，仍以同一
    標準計算，損及原參加改建計畫原眷戶之權益，有違信賴保
    護原則及公平原則云云，提起訴願經決定駁回，遂提起行政
    訴訟。經本院95年度訴字第2164號判決駁回，原告不服，提
    起上訴，經最高行政法院98年度判字第658 號判決，將原判
    決廢棄發回本院。
三、本件原告主張：
（一）國軍老舊眷村改建條例（下稱眷改條例）所稱可獲輔助購
      宅款以老舊眷村土地，依國有可計價土地公告現值之69.3
      % 為分配總額，分配予各配售坪型眷戶，各眷戶再以此輔
      助款作為購買改建後各依其所配售不同坪型房地之價金。
      至於房地價金係以各配售坪型房屋完工後之房屋造價及基
      地面積價格總額計算，當輔助購宅款高於配售房地價格時
      ，不補發差額，低於配售房地價格時，眷戶應補差額，但
      最高以房價20% 為限。如不願配售房屋者，得依房屋總決
      標價作為房屋造價計算基準。依據被告於90年9 月11日提
      供之新竹市第一村改建基地原眷戶輔助購宅款計算對照表
      所示，原始參加建改計畫之眷戶計有：將官8 戶、校官36
      4 戶、尉士官532 戶，合計904 戶，總輔助坪數26,088坪
      （348 ＋30364 ＋28532 ＝26,088）。依89年度公
      告現值計算之國有可計價土地價款為4,405,343,684 元，
      輔助購宅款分配總額為3,053,318,973 元，每坪輔助購宅
      款117,039 元，換算各階坪型後：將官34坪型輔助購宅款
      為3,979,326 元、校官30坪型輔助購宅款3,511,170 元、
      尉士官28坪型輔助購宅款3,277,092 元。
（二）依被告於94年9 月13日製作之新竹市第一村改建基地完工
      房地總價決算表顯示：
   1、房屋部分：
      改建基地上房屋總數為34坪型364 戶、30坪型536 戶、28
      坪型151 戶、26坪型42戶、店鋪商店25戶，總面積3,908
      ㎡（l,182 坪）、超市幼稚園等573 ㎡（173 坪），上開
      建物總坪數為35,131坪（34364 ＋30536 ＋28151
      ＋2642＋1182＋173 ＝35,131）。房屋造價之決標總結
      果，金額為2,459,000,000 元，則每坪房屋造價為69,995
      元（2,459,000,000 ／35,131＝69,995）。依此計算34坪
      型房屋價為2,379,830 元；30坪型房屋價為2,099,850 元
      ；28坪型房屋價為1,959,860 元。
   2、土地部分：
      改建基地之土地成本為1,772,956,804 元，而眷村基地應
      由全部建物按坪數比例分擔土地成本，故每坪建物應分擔
      土地成本即為基地之總價額除以建物總坪數，計為50,466
      元（計算式：0000000000/35131＝50466 ），是以34、30
      、28坪型之建物其土地成本各為1,715,844 元、1,513,98
      0 元、1,413,084 元。
   3、依前開房屋及土地成本，各坪型建物應補足房地成本之差
      額即各為116,348 元（34坪型）、102,660 元（30坪型）
      、95,852元（28坪型），被告應給付原告之輔助購宅款應
      為購宅補助款減房地成本之差額，即3.862.978 元（34坪
      型）3,408,510 元（30坪型）3,181,240 元（28坪型），
      是以被告短付各坪型之金額分別為510,986 元（34坪型）
      、450,870 元（30坪型）、420,776 元（28坪型）。
（三）被告主張行政院核定改建計畫當期公告土地現值，依據國
      防部函釋意旨，係指85年行政院核定之時云云。惟按，法
      院對於各機關就其職權所作有關法規釋示之行政命令，應
      依據法律表示其確信之見解，如其見解違法不當，仍應認
      為違背法令，更遑論國防部係本件當事人。查眷改條例施
      行細則第17 條 規定：「本條例第20條第1 項所稱國有土
      地可計價，係指公共設施之國有土地，按行政院核定改建
      計畫當期公告土地現值計算之價格。」，係指行政院核定
      各個特定眷村改建計畫之當期公告土地價值計算，而非指
      行政院院會通過國軍老舊眷村改建計畫之政策，於85年11
      月4 日台85防字第38406 號函核定當時而言。此觀該條特
      別標明按行政院核定改建計畫「當期公告」土地現值價格
      計算，而未明定依85年之公告現值計算自明。否則行政院
      在120 年核定某老舊眷村之改建計畫，卻以85年之土地公
      告現值計算分配總額，以作為眷戶之購宅補助款，其不合
      理自不待言。訴願決定依行政院上開確認國軍老舊眷村改
      建計畫之政策公函，曲解改建條例施行細則第17條之意旨
      ，先與眷改條例照顧原眷戶及中低收入戶之立法本意有悖
      。
（四）眷改條例施行細則第19條第1 項規定，依本條例第21條規
      定房屋建造完成前領取自願領取輔助購宅款後搬遷之原券
      戶，以建築「工程發包後」之決標價格計算之，如與房屋
      完工後結算之價格有差異，不予追加減。被告計算房地總
      價時，將房屋完工前申領購宅補助款之眷戶與分配房屋之
      眷戶以相同公式計算，即將房屋建造之間接成本亦算入房
      屋成本內，違反前述規定。此外，參加第一村改建計畫之
      眷戶，係依據被告以原始904 戶眷戶，以及該眷戶所提供
      之國有可計價土地為基準之改建計畫，認為無庸負擔自備
      款因而簽訂改建申請書，並於87年4 月22日請新竹地院認
      證，則雙方已因意思表示一致而發生共同改建眷村法律效
      果，嗣後若要變更契約內容須雙方另行協議，嗣後被告擅
      自變更改建計畫，加入第十二村、陸光新村、國防新村等
      共231 戶眷戶，此後加入之改建計畫所提供之國有可計價
      土地，與原始參加之眷戶提供之國有可計價土地相差懸殊
      ，造成國有可計價土地總額（分配總額）增加甚微，房地
      成本遽增情事，自損及原始眷戶之權益。依眷改條例照顧
      原眷戶及中低收入戶之立法目的，固不能排除渠等參加系
      爭改建計畫，但基於行政法之信賴保護原則，後來增加之
      改建戶，計算分配購屋補助款時，應與訂立原改建契約之
      眷戶分別計算。
（五）眷改條例第20條第1 項明定：「原眷戶可獲之輔助購宅款
      ，... 依國有土地可計價公告土地現值總額69.3% 為分配
      總額，並按其原眷戶數、住宅興建成本及配售坪型計算之
      。分配總額達房地總價以上者，原眷戶無須負擔自備款，
      ... 未達房地總價之不足款，由原眷戶自行負擔。」原眷
      戶如因分配總額未達房地總價而須負擔不足款時，僅須負
      擔房地總價之不足部分，並非應負擔房地總價之20% ，而
      是負擔不足額部分最高以房地總價20% 為限，不足部分由
      基金補足。被告主張「以眷戶負擔20% 眷改基金負擔80%
      為原則，不足部分由眷改基金補足至80% ，最高以房地總
      價為限」云云，與首揭規定意旨顯然不符。
（六）原告並聲明：
   1、訴願決定及原處分均撤銷。
   2、被告應作成補發原告如附表所示金額之處分。
   3、訴訟費用由被告負擔。
四、被告則以：
（一）依眷改條例第5 條第1 項前段、第21條之規定，原眷戶可
      選擇領款或購屋方式，參與眷村改建。本件原告所爭執之
      輔助購宅款之計算，依眷改條例第20條第1 至3 項規定，
      係以同期改建之眷村，其屬國有可計價土地公告現值總額
      69.3% 為分配基準，並比較興建後新式眷舍之房地總價，
      以眷戶負擔20% （眷改基金負擔80% ）為原則，不足部分
      則由眷改基金補足至80% ，最高則以房地總價為限。因此
      ，原眷戶得受分配之總額，不僅應考慮同期改建眷村土地
      之公告現值總額，亦必須視發包或決算總價為若干，而後
      比較以土地總額69.3% 為分配基準之輔助購宅款，是否低
      於房地總價之80% ，始可確定眷戶應得之輔助購宅款數額
      。
（二）原告雖主張，本件新竹市第一新村改建基地，原規劃僅第
      一新村等9 個眷村遷入，眷戶為904 人，嗣後再增加國防
      新村等3 眷村，眷戶數增加為1,123 人，致影響其得受領
      輔助購宅款之金額。然而，原眷戶輔助購宅款之計算與確
      定，必須參考新式眷舍之房地總價，已如前述，是若無發
      包或決算之房屋建造價格可資參照，自無從論斷輔助購宅
      款之計算，確實受到影響。因此，倘若原告主張其應領得
      之輔助購宅款，因加入其他眷村而受有影響，自應指明以
      9 個眷村為規劃範圍之房屋建造總價為若干，尤其，本件
      原告均係同意領取以發包價計算之輔助購宅款，然眷村改
      建俱為公共工程，其發包程序均係依據政府採購法辦理，
      投標之承包商於投標時所填載之標價，為承包商依據其經
      驗、成本分析，本於其自身之決定而填寫，與被告無涉，
      被告亦無法控制承包商之投標價。故若無承包商以9 個眷
      村為規劃範圍，而為之投標標價，自無從比較以土地公告
      現值總額之69.3% 計算之輔助購宅款，已達或未達房地總
      價之80% ，並憑以計算被告應付之輔助購宅款，究為若干
      。況卷附原告所提改遷建說明書，已表明原告係參考被告
      提出之改遷建說明書後，決定其參與之意願，而該說明書
      第八點（三）已表示概算本基地原眷戶之輔助購宅款，將
      不及於房地總價之80% ，而不足部份由眷改基金補助。故
      本次改建眷戶輔助購宅款之計算，完全取決於房地總價，
      為原告填製改遷建說明書時所明知，原告所謂其輔助購宅
      款之權益，因加入其他眷村致分配總額減少而受有影響云
      云，顯係其主觀之臆測。此外，原告就其輔助購宅款應如
      何計算，其前後主張即有不一。原告於前審起訴時，即以
      有別於訴願程序，改用85年度公告現值所計算之地價2,84
      9,740,079 元為計算輔助購宅款之基準，而原告於向被告
      請求時，乃主張應分配之地價總額為4,442,884,858 元（
      見訴願卷目次3 第30頁），兩者就地價總額而言即差距逾
      15億元，然原告個別請求之金額卻完全相同（見訴願卷目
      次3 第30頁與原審卷第14頁），並未因地價總額減少而變
      更請求之金額。究竟原告如何主張其輔助購宅款之數額與
      計算方式？其所主張為輔助購宅款計算基準之土地地價總
      額，其數額又係由何而來？自有由原告澄清之必要，否則
      即難謂其主張為真正。
（三）至本件新竹第一新村改遷建眷村，其原始由下級單位呈報
      之土地清冊，與被告答辯狀提出之新竹市「第一村」規劃
      圈土地清冊相較，除有分割或合併之情形外，新竹市「第
      一村」規劃圈土地清冊之土地筆數較原始呈報者為多，故
      以新竹市「第一村」規劃圈土地清冊所示金額為計算輔助
      購宅款之基礎，自無影響原告之權益。而新竹市「第一村
      」規劃圈土地清冊「國有可計價土地（二）」表明可作為
      輔助購宅款分配之土地價值為3,854,481,556 元，其69.3
      % 即為2,671,155,441 元，而第一新村改建工程發包價為
      2,459,000,000 元，土地成本為1,783,943,631 元，依法
      加計其他間接成本，其房地總價為4,361,141,840 元，扣
      除「商業、服務設施及其他應連同土地處分之建築物房地
      總成本」，配售予原眷戶之住宅房地總成本為3,990,851,
      560 元，其80% 為3,192,681,248 元，已高於輔助購宅款
      可分配總額達521,525,807 元，依法被告應補助差額至房
      地總價之80% ，故原告所得領取知輔助購宅款，並不因眷
      戶數增加而減少，且與改遷建說明書第八點（三）表示概
      算本基地原眷戶之補助購宅款，將不及於房地總價之80%
      ，而不足部分由眷改基金補助等語相符。
（四）關於原告稱兩造間因原告確定其參與改建意願，並填製改
      遷建申請書且向新竹地方法院辦理認證乙事，故認兩造間
      已成立「行政契約」，並主張被告違反行政契約之約定，
      有違其信賴保護云云。惟「公法上法律關係得以契約設定
      、變更或消滅之。」固為行政程序法第135 條本文所明訂
      ，然行政契約亦須以書面為之（行政程序法第139 條前段
      ），果原告主張兩造間因其填製改遷建申請書且向新竹地
      方法院辦理認證，即成立行政契約，自應說明，就其辦理
      認證後，依據何種文件之記載，兩造間成立何種具體內容
      之公法上法律關係，且因其辦理認證，即生拘束雙方當事
      人之效果，否則自難謂非空言，而難以採信。惟原告所提
      出附卷之改遷建申請書，既無特定之金錢給付，被告亦未
      表明不再加入其他眷村一併參與改建，更何況，本件原告
      請求為一定金錢之給付，若認為前開金錢之給付，係因行
      政契約成立後之效果，亦應說明被告於該行政契約成立時
      ，如何以該行政契約承諾給付原告如其聲明所示之金錢，
      苟被告未曾承諾給予原告特定金額之金錢，則原告所謂「
      行政契約」，或本於該契約請求被告給付金錢云云，要非
      其一己之想像而已，被告嗣後增加參與改建之眷戶數，亦
      無違信賴保護原則。
（五）原告所填具者為「新竹市第一新村改建基地原眷戶眷舍改
      （遷）建申請書」，其目的乃在確認原眷戶參與改建之意
      願，蓋「規劃改建之眷村，其原眷戶有三分之二以上同意
      改建者，對不同意改建之眷戶，主管機關得逕行註銷其眷
      舍居住憑證及原眷戶權益，收回該房地，並得移送管轄之
      地方法院裁定後強制執行。」為眷改條例第22條第1 項所
      明訂，故如同意參與改建之眷村原眷戶未達三分之二以上
      者（按：舊法為四分之三），該眷村即不進行改建，故眷
      改條例施行細則第20條第2 項即明訂「原眷戶未達三分之
      二同意改建之眷村，不辦理改建，於本條例廢止後，依國
      有財產法有關規定辦理。」，為確定眷村原眷戶同意參與
      改建者達法定數額，並避免當事人對於是否參與改建發生
      爭議，於眷改條例施行細則第20條第1 項即要求原眷戶需
      將其意願，以書面經由法院或民間公證人認證。換言之，
      原告等將其填具之改遷建申請書送請新竹地方法院公證處
      辦理認證，其目的僅在確認其個人有無參與改建之意願，
      以及其參與之方式為購屋或領款而已，與他人無涉。故被
      告絕無可能因原告將申請書送請認證，即當然與其成立行
      政契約，或承諾給付其特定金錢，自無原告所稱違反行政
      契約之約定，並有違反信賴原則之情事存在。
（六）況被告須經過統計原眷戶所提出經認證之改遷建申請書，
      明瞭眷戶參與改建意願與方式後，方有足夠之資訊依據原
      眷戶所表達之意願與需求，以進行眷村改建之細部設計。
      故於原眷戶提送其參與改建意願以前，就眷村是否參與改
      建？參與人數？領款人數？購屋人數？各需求坪型之戶數
      ？等改建重要資訊，就被告而言，均未確定，被告自無可
      能僅因原告提送其參與意願，即當然與之成立特定內容之
      行政契約。而被告提出之改遷建說明書，其第十四點（一
      ）已表示：「彙整眷戶意願至工程圖說設計繪製及編制工
      程預算完成約4 個月」等語，足見當時第一新村仍處於彙
      整眷戶改建意願之狀態，眷戶是否已達法定改建門檻亦未
      可知，且被告於原告所提送之改建申請書中，亦從未承諾
      除已規劃之眷村外，不再加入其他鄰近之眷村，一併改建
      。更何況，被告於執行眷村改建業務時，就改建眷村之規
      劃應「按眷村分布位置，依條件相近者採整體分區規劃，
      並運用既有眷村土地、不適用營地或價購土地，依規定變
      更為適當使用分區或用地，集中興建住宅社區。」（眷改
      條例第6 條第1項 規定參照），且應依據眷改條例第1 條
      之規定，提高土地之經濟效益。是以，本件被告依據前開
      眷改條例第1 條、第6 條第1 項規定之意旨，在相關建築
      法令所允許之可建築範圍中，將第一新村新建基地鄰近眷
      村一併納入改建，集中興建集合式住宅，以安置眷戶並提
      高土地利用之經濟效益，以免國有土地浪費，符合眷改條
      例規範意旨，自屬於法有據。原告指稱被告於說明會後，
      未經渠等同意，即加入其他眷村之眷戶，有違信賴保護原
      則云云，自不足採信。
（七）原告雖於前審一再主張，被告隱匿或就起訴狀附表二土地
      未予計價云云，惟原告並未指明，被告如何隱匿土地，且
      其所指可計算之土地，若非私人所有，即屬農田水利會之
      土地，依法本非「國有可計價」之土地。至於本件同期規
      劃之土地清冊等資料，被告於訴願程序早已提出在卷，以
      供訴願機關參考，故如原告認被告所提交之土地清冊有任
      何之遺漏或錯誤，自應就被告所提出之土地清冊具體指明
      ，併此說明。
（八）就原告主張其眷戶權益遭侵害乙節，補充說明如下；
   1、若扣除「新竹第十二村」、「陸光新村」、「國防新村」
      等3 個嗣後加入之眷村，則第一次說明時參與之總戶數為
      910 戶，其中將官級為9 戶，校官級為338 戶，尉士官級
      為563 戶，若以將官34坪、校官30坪、尉士官28坪計算，
      總輔助購宅坪數為26,210坪。被告於本件更審時，業已提
      出全部同期改建之土地清冊，並標示出國有可計價土地之
      範圍。然其中新竹市「第六村」、「第七村」坐落於新竹
      市○○段488 、489 、505 、506 等4 筆土地，係於92年
      納入眷村使用範圍（被更證5 號），「第一村散戶」與「
      第三村散戶」坐落於新竹市○○段第27-4、27-5、27-6號
      等土地，則於94年間納入眷村改建範圍。以上各筆土地均
      非85年間行政院核定時之眷村改建範圍，係於嗣後修改總
      冊並補納，而以上補納之土地價值為110,789,763元。
   2、如以決算時所確定之眷村土地計算，附表一「國有可計價
      土地（二）」表明可作為輔助購宅款分配之土地價值為3,
      854,481,156 元( 尚未扣除使用分區混編之土地) ，若依
      原告之主張，不計「新竹第十二村」、「陸光新村」、「
      國防新村」等國有可計價土地，則扣除「陸光新村」坐落
      於新竹市○○段585 、586 、602 地號，「國防新村」坐
      落於新竹市○○段○○段第5 、6 、6-1 、7 、7-1 地號
      價值75,640,545元之土地，可計價土地總額為3,778,840,
      611 元，其69.3% 則為2,618,736,543 元，每坪輔助購宅
      款為99,913元，將官為3,397,042 元、校官為2,997,390
      元、尉士官2,797,564 元，較被告已發放之金額為略高。
      惟本件於89年間工程發包時，前開「第六村」、「第七村
      」、「第一村散戶」與「第三村散戶」之土地，並未納入
      眷改總冊之中，故如扣除前開當時未納入之土地價值110,
      789,763 元，則可計價總額應為3,668,850,848 元，其69
      .3% 則為2,541,959,237 元，每坪輔助購宅款為96,984元
      ，將官為3,297,456 元、校官為2,908,440 元、尉士官2,
      715,552 元，即未達被告所發放之金額。
   3、此外，由於部分土地有使用分區混編之情形，由於土地使
      用管制係屬各地方政府權責，被告無權置喙，故該等使用
      分區混編之土地，未經地方政府檢討其都市計劃，亦無從
      得知地方政府如何劃分各種使用分區之範圍，被告更無法
      計算究有若干土地應計入分配總額之中，自不應納入國有
      可計價土地範圍，故被告於計算國有可計價土地價值時，
      均將使用分區混編之土地予以扣除不計。因此，參見附表
      一所示，土地使用分區混編之土地扣除後，其可計價土地
      之總額為3,720,423,786 元。如扣除原告主張不應計入之
      「新竹第十二村」、「陸光新村」、「國防新村」等國有
      可計價土地價值75,640,545元，總額則為3,644,783,241
      元，故69.3% 輔助購宅款總額係2,525,834,786 元，每坪
      輔助購宅款為96,369元，將官為3,276,546 元，校官為2,
      891,070 元，尉士官為2,698,332 元，亦較被告已發金額
      為低。故本件爭執之輔助購宅款，被告以房地總價的80%
      計算，並未侵害原告之權益。
（九）被告並聲明：
   1、駁回原告之訴。
   2、訴訟費用由原告負擔。
五、按「原眷戶享有承購依本條例興建之住宅及由政府給與輔助
    購宅款之權益。……」「原眷戶放棄承購改建之住宅，自願
    領取前條之輔助購宅款後搬遷者，從其意願。」國軍老舊眷
    村改建條例第5條第1項、第21條分別定有明文。又「原眷戶
    依本條例第二十一條規定於規劃改建基地房屋建造完成前，
    自願領取輔助購宅款後搬遷者，應以書面向主管機關提出申
    ，經核定後發給，……」同條例施行細則第19條第1 項亦有
    明文。是以輔助購宅款依法應經申請，由主管機關國防部核
    定，故如有關於輔助購宅款短發之公法上爭議，自應由主張
    權利之人先向主管機關申請補發，經主管機關審查後作成是
    否補發及補發若干金額之行政處分，申請人如有不服，即可
    循序提起訴願、課予義務訴訟以資救濟。本件原告前於94年
    8 月24日委任律師向被告提出申請書，經被告以原處分否准
    後，原告提起行政訴訟，並以給付訴訟請求被告給付，惟原
    告於訴訟中經闡明後已更正其聲明，並確認以課予義務訴訟
    請求被告作成如其聲明所示特定內容之行政處分，經核與前
    開法條規定，尚無不合，先予敘明。
六、經查，原告新竹市第一村原眷戶，該村規劃辦理改建，前由
    被告向行政院呈報國軍老舊眷村改建計畫草案，經審議通過
    後，由被告舉辦改建說明會，經含原告在內之原眷戶三分之
    二以上同意改建，原告均放棄承購改建之住宅，並自願領取
    輔助購宅款，並已獲核定發給將級原眷戶335 萬1992元、校
    官295 萬4670元、尉士官276 萬464 元等情，有行政院85年
    11月4 日台85防字第38406 號函、新竹市「第一村改建基地
    」改（遷）建說明書、新竹市第一村改建基地原眷戶眷舍改
    （遷）建申請書、認證書在卷可稽，且為兩造所不爭執，故
    此部分之事實，應堪認為真實。
七、被告認原核算發給原告之輔助購宅款無誤，以原處分否准原
    告申請，原告不服，循序提起行政訴訟，並以前開情詞據為
    主張，故本件應審酌之爭點厥為：（一）被告可否於原告同
    意改建後，變更改建計畫？加入其他眷村眷戶，是否影響原
    眷戶權益？（二）被告據以計算國有可計價土地面積是否不
    實？被告以85年度土地公告現值計算本件國有可計價公告土
    地現值總額是否合法？（三）原告主張應以實際領取輔助購
    宅款當年度公告現值，計算分配總額，及其有關房地總價之
    計算方式，是否有據？茲分述之。
八、有關被告可否於原眷戶同意改建後，將其他眷村納入改建部
    分：按「主管機關辦理國軍老舊眷村改建，應按眷村分布位
    置，依條件相近者採整體分區規劃，並運用既有眷村土地、
    不適用營地或價購土地，依規定變更為適當使用分區或用地
    ，集中興建住宅社區。」國軍老舊眷村改建條例第6條第1項
    定有明文。而前開條例之制定，係為加速更新國軍老舊眷村
    、提高土地使用經濟效益，興建住宅照顧原眷戶及中低收入
    戶，保存眷村文化，協助地方政府取得公共設施用地，並改
    善都市景觀等目的，是以國軍老舊眷村之改建計畫，應由被
    告參酌立法目的為適當裁量。原眷戶之權益，為國家為人民
    維持人性尊嚴之基本生活需求，而提供之福利給付措施，然
    福利資源有限，立法機關就福利資源之分配，有立法形成之
    自由。原眷戶依前開條例固享有承購依該條例興建之住宅，
    及領取由政府給與輔助購宅款之優惠，然依前開法條規定，
    原眷戶並無眷村改建之規劃權，是以原告主張被告無權於其
    等同意改建後，將新竹市第十二村、陸光三村及國防新村等
    3 村調整遷建本改建基地，洵屬無據。
九、原告主張被告將前開眷村納入新竹市第一村改建基地，損及
    原眷戶之權益部分：
（一）原告主張本件新竹市第一新村改建基地，原規劃僅第一新
      村等9 眷村遷入，嗣增加國防新村等3 眷村之事實，固為
      被告所不爭執，惟查被告於計畫實施時，依前開條例第22
      條規定，須經過統計原眷戶參與改建之意願及方式，始得
      進行眷村改建之細部設計，故依原告所提認證書及改（遷
      ）建申請書，僅係作為確認原眷戶參與改建意願，及其究
      為承購住宅或領取輔助購宅款之選擇，該申請書並無改建
      基地僅得容納特定眷村之內容，亦無除已規劃之眷村外，
      不再加入其他眷村之承諾。蓋被告於執行眷村改建業務時
      ，本應依眷改條例第6 條第1 項之規定為合目的性之規劃
      ，且依該條項之規定，被告於規劃時所應裁量者，係審酌
      按眷村分布位置及條件是否相近，及該條例立法目的是否
      達成，眷戶人數多寡及其原眷村土地大小，並非主要之依
      據。
（二）且查，就原眷戶之權益而言，如係選擇承購住宅，則原眷
      戶得配售之戶數及坪型，眷改條例第16條已定有明文，不
      致因改建基地是否有其他眷戶加入而受影響。而就領取輔
      助購宅款者而言，其所受領之金額，亦係相當於該配售住
      宅之房地總價，僅在分配總額未達房地總價時，原眷戶應
      自行負擔，但最高以房地總價百分之二十為限，此就選擇
      配售住宅之原眷戶或領取輔助購宅款之原眷戶間，其權益
      並無不同，無違平等原則。且原告均係選擇領取發包後之
      輔助購宅款，經查系爭改建工程發包日期為89年12月28日
      ，決價為24億5900萬元，有被告所屬總政戰部眷服處90年
      2 月26日簽呈可稽（訴願卷第15頁），而按眷改條例施行
      細則第19條第1 、2 項規定：「（第一項）原眷戶依本條
      例第21條規定於規劃改建基地房屋建造完成，自願領取輔
      助購宅款後搬遷者，應以書面向主管機關提出申請，經核
      定後發給，其與實際房屋建造完成當期決算之價格發生差
      異時，不予追加減。（第二項）前項輔助購宅款，其數額
      應於主管機關規劃改建基地建築工程發包後，依決標價格
      計算之。」是以原告之輔助購宅款依前開規定，係以發包
      之決標價格為依據。而原告所主張被告後續將其它眷村眷
      戶納入改建基地之事實，係發生於92、94年間，此有國防
      部92年12月2 日勁勢字第0920015094號令、94年7 月8 日
      勁勢字第0940010532號令稿在卷可稽（本院卷第126-127
      頁），均在改建工程發包之後，是否有其他土地或眷戶納
      入，並不影響原告據以計算輔助購宅款之決標價格及土地
      價值，故原告主張其權益因其他眷戶加入而受損，尚非可
      採。
（三）按「原眷戶可獲之輔助購宅款，以各直轄市、縣（市）轄
      區內同期改建之國軍老舊眷村土地，依國有土地可計價公
      告土地現值總額69.3% 為分配總額，並按其原眷戶數、住
      宅興建成本及配售坪型計算之。分配總額達房地總價以上
      者，原眷戶無須負擔自備款，超出部分，撥入改建基金；
      未達房地總價之不足款，由原眷戶自行負擔。」「前項原
      眷戶自行負擔部分，最高以房地總價20% 為限，其有不足
      部分，由改建基金補助。」眷改條例第20條第1 項、第2
      項定有明文，是依前開規定，分配總額與房地總價僅在決
      定原眷戶是否須負擔自備款，如確定分配總額低於房地總
      價，原眷戶應負擔自備款時，原眷戶自行負擔部分，最高
      以房地總價20% 為限。本件被告於改（遷）建說明書第8
      點就輔助購宅款概估說明中，即認本件原眷戶應有「自行
      負擔」部分，且依其初估說明，分配總額即未達房地總價
      之80% ，此有該說明書在卷可稽（本院卷第56-57 頁），
      是原告自始即知應依房地總價之百分之二十，負擔自備款
      ，此顯非因後續眷戶加入所致，故原告主張係因加入眷村
      面積較小，影響分配總額，而認有侵害信賴利益云云，尚
      屬無據。
十、原告主張被告據以計算之國有可計價土地面積不實部分：按
    眷改條例施行細則第17條規定：「本條例第20條第1 項所稱
    國有土地可計價，係指非屬公共設施之國有土地，按行政院
    核定改建計畫當期公告土地現值計算之價格。」本件依原告
    請求，業由被告提出原始土地清冊附卷供參（本院卷第58-8
    4 頁），就原告主張計價土地面積不實之情形，原告於訴訟
    中並未具體指明漏列何筆國有可計價土地，且其就被告製作
    之新竹市第一村規劃圈土地清冊（本院卷第47-52 頁），亦
    未能指摘有何錯誤之處，是原告主張計算分配總額所憑之土
    地面積不實，尚難遽信。
十一、又原告主張國有可計價土地之基準，應以實際領取輔助購
      宅款年度之公告現值為據一節，按「本條例第20條第1 項
      所稱國有土地可計價，係指非屬公共設施之國有土地，按
      行政院核定改建計畫當期公告土地現值計算之價格。」眷
      改條例施行細則第17條定有明文。國軍老舊眷村改建計畫
      ，係經行政院85年11月4 日台85防字第38406 號函核定，
      是以改建條例施行細則第17條規定所謂行政院核定改建計
      畫當期公告土地現值，係指85年行政院核定之時，以作為
      國有土地可計價之基準，原告等主張以申領輔助購宅款當
      年土地公告現值或其他年度之土地公告現值為準（原告辯
      論意旨狀主張依89年度公告現值計算為4,405,343,684 元
      ，其69.3% 為分配總額即3,053,318,973 元），均違反前
      開施行細則第17條之規定，自屬無據，原告雖主張依前開
      條文所稱核定，係指各別眷村改建計畫之核定，惟行政院
      並無對各別眷村之改建計畫另為核定等情，已據被告陳明
      ，原告所提出者亦僅為國防部總政治作戰部之就新竹市第
      一村改建基地原眷戶之搬遷公告（本院卷第117 頁），故
      其未能舉證確有行政院就各別眷村改建計畫之核定處分存
      在，是其主張應依89年度公告現值計算國有可計價土地總
      值，即屬無據。
十二、有關自願領取輔助購宅款之申請，前經國防部以90年3 月
      6 日（90）祥祉第02373 號令核定（本院卷第86頁），其
      內所附計算式表（新竹市第一村改建基地原眷戶自願領取
      輔助購宅款金額計算式）中，已詳列改建基地房地總價計
      算標準，每一單位坪型住宅房地總價、原眷戶可獲輔助購
      宅款金額標準值可參，原告雖認被告所計算之房地總價有
      誤，影響輔助購宅款之正確，惟查：
（一）土地成本部分：本件原告因係於改建完成前，即申請輔助
      購宅款，故並無完工決算表可參，依眷改條例施行細則第
      19條第2 項規定，依「決標價格」計算，而該工程係於89
      年12月28日決標，有關土地成本價格依法即應以89年度公
      告現值計算，經查改建基地依89年度公告現值計算，其總
      值為1,783,943,631 元，此有新竹市第一村改建基地計價
      土地清冊（含地號、面積、權利範圍、持分面積、89年公
      告現值、89年公告總值等欄）在卷可憑（本院卷第128 頁
      ），核與被告前開核定計算式表所列建築基地土地成本金
      額相符，且亦無違前開施行細則之規定，原告主張應依房
      屋建造完成當期公告土地現值即94年度公告現值計價（原
      告準備二狀，本院卷第108 頁），核與眷改條例施行細則
      第19條第2 項不合，尚非可採。
（二）房屋部分：原告主張被告將房屋建造之間接成本亦算入房
      屋成本內，違反前開施行細則以決標價格計算之規定部分
      ，惟依眷改條例施行細則第18條第1 項第1 款規定：「本
      條例第20條所定房地總價及第23條所定成本價格，依下列
      方式計算：一、房屋部分：依房屋及公用建築之建造費、
      工程管理費、墊款利息、有關稅捐及其他建築有關必要費
      用之總額與房屋自用總面積之比例，分戶計算。……」故
      如被告納入必要費用性質之間接成本，與前開規定並無違
      背。同條例施行細則第19條第2 項固規定「依決標價格計
      算」，係因於房屋建造完成前，建築工程建造費尚未確定
      ，故計算輔助購宅款時，始須特別為價格計算之規定，非
      謂除建造費以外其他建築有關必要費用，均不得列入，是
      以被告列入先期作業費等間接成本，亦無不合，原告主張
      不應加計間接成本，應有誤解。
十三、綜上所述，原告主張均無可採，故被告認其核定發給原告
      之輔助購宅款金額無訛，乃以原處分駁回原告補發輔助購
      宅款之申請，核無違誤，訴願決定遞予維持，亦無不合。
      從而原告訴請撤銷訴願決定及原處分，並命被告應作成補
      發原告如附表所示金額之處分，為無理由，應予駁回。
據上論結，本件原告之訴為無理由，依行政訴訟法第98條第1 項
前段，判決如主文。
中    華    民    國    98    年    12    月    10    日
                   臺北高等行政法院第七庭
                             審判長法  官  林樹埔
                                   法  官  蕭忠仁
                                   法  官  劉穎怡
上為正本係照原本作成。
如不服本判決，應於送達後20日內，向本院提出上訴狀並表明上
訴理由，如於本判決宣示後送達前提起上訴者，應於判決送達後
20日內補提上訴理由書（須按他造人數附繕本）。
中    華    民    國    98    年    12    月    10    日
                                   書記官  林苑珍


司法院資訊處製作；財團法人民間司法改革基金會備份。
